臺灣高等法院高雄分院民事判決　　100年度保險上更(一)字第1號
上　訴　人　旺旺友聯產物保險股份有限公司
法定代理人　洪吉雄
訴訟代理人　陳裕文律師
　　　　　　朱淑娟律師
　　　　　　侯勝昌律師
上　訴　人　宏泰人壽保險股份有限公司
法定代理人　韋伯韜
訴訟代理人　劉美麟
被 上訴 人　張豊熙
訴訟代理人　蔡鴻杰律師
　　　　　　李亭萱律師
複 代理 人　吳幸怡律師
　　　　　　林君律師
上列當事人間請求給付保險金事件，上訴人對於民國98年12月31
日臺灣高雄地方法院97年度保險字第56號第一審判決提起上訴，
經最高法院發回更審，本院於100 年10月5 日言詞辯論終結，判
決如下：
    主  文
原判決關於命上訴人旺旺友聯產物保險股份有限公司給付超過新
台幣壹佰伍拾萬元本息、上訴人宏泰人壽保險股份有限公司給付
超過新台幣陸拾萬元本息部分，及該部分假執行之宣告，暨訴訟
費用之裁判，均廢棄。
上開廢棄部分，被上訴人在第一審之訴及假執行之聲請均駁回。
其餘上訴駁回。
第一、二審訴訟費用由上訴人負擔十分之三，餘由被上訴人負擔
。
    事 實 及 理 由
一、上訴人旺旺友聯股份有限公司（下稱旺旺友聯公司）之法定
    代理人已變更為洪吉雄，有經濟部函及公司變更設立登記表
    在卷可稽，洪吉雄聲明承受訴訟，核無不合，應予准許。
二、被上訴人起訴主張：伊於民國84年12月27日向被上訴人宏泰
    人壽保險股份有限公司（原名宏福人壽保險股份有限公司，
    下稱宏泰公司）投保終身壽險，包含保險金額新台幣（下同
    ）200 萬元之意外傷害保險附約（下稱宏泰傷害險附約）；
    另於95年間向上訴人旺旺友聯公司（原名友聯產物保險股份
    有限公司）投保團體傷害保險（下稱友聯傷害險契約，下與
    宏泰傷害險附約合稱系爭二契約），保險期間自95年7 月25
    日零時起為期一年，約定身故、殘廢及重大燒燙傷保險金額
    為500 萬元。嗣伊於95年11月15日因騎車遭不明物體擊傷意
    外，致左眼創傷性虹彩炎併視網膜剝離，術後併雙眼黃斑部
    病變，經治療後，左眼最佳矯正視力為0.06。而伊之右眼前
    因白內障造成黃斑部病變，最佳矯正視力為0.04。系爭二契
    約均以「傷害保險單示範條款」（下稱示範條款）為契約之
    部分內容，並95年10月1 日以後發生之事故，應適用如附表
    所示之「殘廢程度與保險金給付表」（下稱附表）。而依系
    爭二契約第8 條第3 項約定及「傷害保險單示範條款」第5
    條第3 項所定，伊左眼視力障害得合併保險契約訂立之前之
    右眼視力障害，符合附表所列「雙目視力減退至0.06以下者
    」之第5 級殘廢程度，可請領保險金額60% 之殘廢保險金，
    即旺旺友聯公司應給付保險金300 萬元，宏泰公司應給付保
    險金120 萬元。詎伊於96年7 月12日及96年7 月27日分別向
    旺旺友聯公司及宏泰公司申請理賠，竟遭拒絕，爰依保險契
    約，求為判決：(一)旺旺友聯公司應給付被上訴人300 萬元及
    自96年7 月27日起至清償日止按週年利率10% 計算之利息。
    (二)宏泰公司應給付被上訴人120 萬元及自96年8 月11日起至
    清償日止按週年利率10% 計算之利息。(三)願供擔保請准宣告
    得假執行。
三、上訴人則以：被上訴人於保險期間內因意外事故致其左眼受
    傷，癒後最佳矯正視力為0.06，合併系爭二契約訂立以前之
    右眼視力障害，符合附表視力障害2-1-2 「雙目視力減退至
    0.06以下者」情形，給付比例為60% 。倘簽約前一目失明，
    本應扣除40% ，惟被上訴人於簽約前係一目視力減退至0.06
    以下，合併其以前的殘廢之「一目失明」或「一目視力減退
    至0.06以下」，參諸附表所列殘廢程度、等級、比例，僅理
    賠比例有10% 之差距，故應扣除30% （40%-10% ），是被上
    訴人可獲賠保險金額之30% （60%-30% ）等語，資為抗辯。
四、原審為被上訴人勝訴之判決，並為附條件准、免假執行之宣
    告，上訴人不服，提起上訴請求廢棄原判決，駁回被上訴人
    在第一審之訴及其假執行之聲請。被上訴人則聲明駁回上訴
    。
五、兩造不爭執事項：
  (一)被上訴人於84年12月27日向宏泰公司投保終身壽險，其中包
    含意外傷害保險附約部分，保險金額為200 萬元，保險期限
    為終身。
  (二)被上訴人向旺旺友聯公司投保團體傷害保險，保險期間自95
    年7 月25日零時起為期一年，約定身故、殘廢及重大燒燙傷
    保險金為500 萬元。
  (三)被上訴人於保險契約訂立前因白內障造成黃斑部病變，導致
    右眼視力減退至0.04，嗣於保險期間內之95年11月15日因意
    外事故致其左眼受傷，癒後最佳矯正視力為0.06。
  (四)被上訴人與旺旺友聯公司訂立之團體傷害保險契約第8 條第
    3 項約定：「被保險人因本次意外傷害事故所致之殘廢，如
    合併以前（含本附約訂立前）的殘廢，可領附表所列較嚴重
    項目的意外殘廢保險金者，本公司按較嚴重的項目給付意外
    殘廢保險金，但以前的殘廢，視同已給付意外殘廢保險金，
    應扣除之。」；被上訴人與宏泰公司訂立之意外傷害附約第
    8 條第3 項約定：「合併前次致成的殘廢可領附表所列較嚴
    重項目的殘廢保險金者，以該較嚴重的殘廢保險金給付，但
    其已給付的殘廢保險金，應扣除之。」；示範條款第5 條第
    1 、3 項規定：「被保險人於本契約有效期間內遭受第2 條
    約定的意外傷害事故，．．致成附表所列殘廢程度之一者，
    本公司給付殘廢保險金，其金額按該表所列之給付比例計算
    ．．」、「被保險人因本次意外傷害事故所致之殘廢，如合
    併以前（含本契約訂立前）的殘廢，可領附表所列較嚴重項
    目的殘廢保險金者，本公司按較嚴重的項目給付殘廢保險金
    ，但以前的殘廢，視同已給付殘廢保險金，應扣除之。」，
    均無「以前的殘廢」為意外造成者之限縮文義，故所謂「以
    前的殘廢」，不以因意外傷害事故所造成者為限（本院更一
    字卷74頁反面）。
  (五)系爭二契約均以示範條款為契約之部分內容，並95年10月1
    日以後發生之事故，應適用如附表所示之「殘廢程度與保險
    金給付表」（本院保險上字卷68、70頁）。
六、本院判斷：
    按系爭二契約第8 條第3 項及示範條款第5 條第3 項，就保
    險事故所致殘廢，約定可合併以前（含本契約訂立前）的殘
    廢請領較嚴重項目之殘廢保險金，但應扣除以前已發生殘廢
    視同已領保險金部分。被上訴人於保險期間內因意外事故致
    其左眼受傷，癒後最佳矯正視力為0.06，合併其於保險契約
    訂立前因白內障造成黃斑部病變，導致右眼視力減退至0.04
    之視力障害，符合附表視力障害2-1-2 「雙目視力減退至0.
    06以下者」情形，殘廢等級5 ，給付比例為60% ，為兩造所
    不爭執，惟就應扣除以前的殘廢視同已給付殘廢保險金部分
    ，被上訴人主張：伊於簽約前因眼疾導致右眼視力減退至0.
    04，並非附表所列殘廢程度之一，無視同已給付殘廢保險金
    可供扣除，應以0%計算，伊可獲賠保險金額之60% 。上訴人
    則抗辯：被上訴人以前因眼疾導致右眼視力減退至0.04之情
    形，雖不符合附表所列之殘廢程度，然比照附表所列視力障
    害殘廢程度之給付比例，應扣除被上訴人以前的右眼視力障
    害視同已給付殘廢保險金部分應為保險金額之30% ，經此扣
    除，被上訴人可獲理賠保險金額之30% 。查，被上訴人以前
    因眼疾導致右眼視力減退至0.04，雖不符合附表所列之殘廢
    程度，然觀諸附表所列視力障害2-1-2 「雙目視力減退至0.
    06以下者，殘廢等級5 ，給付比例60% 」、2-1-4 「一目失
    明，他目視力減退至0.06以下者，殘廢等級4 ，給付比例70
    % 」及2-1-6 「一目失明者，殘廢等級7 ，給付比例40% 」
    等標準，被保險人因意外事故致一目視力減退至0.06以下，
    合併其「以前的殘廢」，無論係「一目失明」或「一目視力
    減退至0.06以下」，均已合乎附表所列之殘廢程度，前者係
    屬「殘廢等級4 ，給付比例70% 」，後者係屬「殘廢等級5
    ，給付比例60% 」，僅理賠比例有10% 之差距。準此，同屬
    發生「一目視力減退至0.06以下」之保險事故，如以前的殘
    廢為「一目失明」，可請領保險金額之70% ，扣除以前「一
    目失明」的殘廢視同已領保險金額之40% ，可獲理賠保險金
    額之30% （70%-40%=30% ）；如以前的殘廢為「一目視力減
    退至0.06以下」，則可請領保險金額之60% ，倘因「一目視
    力減退至0.06以下」未列入附表視力障害殘廢之一，即謂無
    視同已給付殘廢保險金可供扣除，認以前的殘廢以0%計算，
    而可獲理賠保險金額之60% （60%-0%=60%），反較訂立保險
    契約前已「一目失明」者為多，顯然失衡。且系爭二契約就
    保險事故所致殘廢，約定可合併以前的殘廢請領較嚴重項目
    之殘廢保險金，既未限制「前殘廢」及「後殘廢」均須符合
    殘廢程度附表所列之殘廢程度，始可合併計算殘廢等級，則
    解釋上，所謂應扣除之「以前的殘廢視同已給付殘廢保險金
    」，亦不應以附表所列之殘廢程度為限，否則有失事理之平
    。是被上訴人以前因眼疾導致右眼視力減退至0.04，係屬「
    一目視力減退至0.06以下」情形，附表雖未將「一目視力減
    退至0.06以下」列入殘廢等級，惟附表視力障害將「一目失
    明，他目視力減退至0.06以下」列入殘廢等級4 ，給付70%
    保險金，將「一目失明者」列入殘廢等級7 ，給付40% 保險
    金，則「一目失明」合併「他目視力減退至0.06以下」，給
    付比例由40% 增為70% ，即增加30% ，據此並斟酌附表將「
    雙目視力減退至0.06以下」列入殘廢等級5 ，給付比例為60
    % 之情形，本院認為合併被上訴人以前右眼視力障害「一目
    視力減退至0.06以下」請領較嚴重項目之殘廢保險金，而應
    扣除以前右眼視力障害視同已領保險金部分應為保險金額之
    30 %，始為適當。故被上訴人因意外事故致左眼視力減退至
    0.06以下，合併其以前右眼視力減退至0.04，固可請領「雙
    目視力減退至0.06以下」之60% 保險金，但扣除其以前右眼
    視力障害視同已領30% 之保險金後，被上訴人可請領保險金
    額30% （60%-30%=30% ）之殘廢保險金。上訴人上開抗辯為
    可採，被上訴人上開主張，核不足取。
七、綜上所述，被上訴人依保險契約，請求上訴人給付，其請求
    之金額，在旺旺友聯公司給付150 萬元（5000000 ×30%=00
    00000 ）及自96年7 月27日起至清償日止按週年利率10% 計
    算利息、宏泰公司給付60萬元（2000000 ×30%=600000）及
    自96年8 月11日起至清償日止按週年利率10% 計算利息範圍
    內，即屬正當，應予准許。逾此部分之請求，不應准許。原
    審就超過上開應准許部分，為上訴人敗訴之判決，並為假執
    行之宣告，自有未合。上訴意旨指摘原判決此部分不當，求
    予廢棄，為有理由，爰將原判決此部分廢棄，改判如主文第
    二項所示。至應准許部分，原審為上訴人敗訴之判決，並為
    假執行之宣告，核無違誤，上訴意旨指摘原判決此部分不當
    ，求予廢棄改判，非有理由，應予駁回。兩造其餘攻擊防禦
    ，於判決結果不生影響，不再逐一論述，併此敘明。
八、據上論結，本件上訴為一部有理由，一部無理由，依民事訴
    訟法第449 條第1 項、第450 條、第79條，判決如主文。
中    華    民    國   100    年    10    月    26    日
                            民事第二庭
                                審判長法官  徐文祥
                                法      官  黃國川
                                法      官  蘇姿月
以上正本證明與原本無異。
上訴人本件不得上訴。
被上訴人如對本判決上訴，須於判決送達後20日內向本院提出上
訴狀，其未表明上訴理由者，應於上訴後20日內向本院提出上訴
理由書（均須按他造當事人之人數附繕本）。上訴時應提出委任
律師或具有律師資格之人之委任狀，並依附註條文規定辦理。如
委任律師提起上訴者，應一併繳納上訴審裁判費。
中    華    民    國   100    年    10    月    31    日
                                書  記  官  梁雅華
附註：
民事訴訟法第466 條之1 ：
對於第二審判決上訴，上訴人應委任律師為訴訟代理人，但上訴
人或其法定代理人具有律師資格者，不在此限。
上訴人之配偶、三親等內之血親、二親等內之姻親，或上訴人為
法人、中央或地方機關時，其所屬專任人員具有律師資格並經法
院認適當者，亦得為第三審訴訟代理人。
第1 項但書及第2 項情形，應於提起上訴或委任時釋明之。